臺灣高等法院刑事判決
110年度上訴字第2283號
上  訴  人  
即  被  告  張瑞斌




上列上訴人因偽造文書等案件，不服臺灣新竹地方法院110年度
訴字第171號，中華民國110年5月12日第一審判決（起訴案號：
臺灣新竹地方檢察署110年度偵字第505、1370號），提起上訴，
本院判決如下：
    主  文
上訴駁回。
    犯罪事實
一、張瑞斌於民國109年1月12日18時45分許，將所駕駛車號000－
    0000號自用小客車，熄火停放在新竹縣○○鄉○○○路000號前劃
    有禁止臨時停車線路段，因在劃有禁止臨時停車線路段停車
    ，將導致阻礙往來交通，開啟車門時，應注意行人、其他車
    輛，並讓其先行，且應確認安全無虞後，再將車門開啟至可
    供出入幅度，迅速下車並關上車門，避免發生碰撞等而有其
    危險性，負有應注意不得於禁止臨時停車路段停車、應在開
    啟車門時確認有無其他車輛、行人並讓其優先通行之義務，
    當時路況天候晴、有夜間照明、道路乾燥無缺陷、視距良好
    、無障礙物等情形，無不能注意之情況，而貿然將上開汽車
    停放於禁止臨時停車路段，熄火並任意開啟駕駛座車門。適
    有朱志佼騎乘車號000-000號普通重型機車，沿光復東路由
    西往東方向駛至該處，遭張瑞斌開啟上開車輛駕駛座車門碰
    撞而致朱志佼人車倒地，致朱志佼因而受有前胸壁、雙手腕
    挫扭傷等傷害。新竹縣政府警察局新湖分局新工派出所員警
    據報到場處理，張瑞斌當時因另案遭通緝，其為逃避刑責，
    竟冒用與其有債務糾紛之「徐永福」名義接受員警訊問，並
    基於偽造署押之犯意，接續在如附表甲所示之文件上，偽造
    如附表甲所示之「徐永福」署名、指印，足生損害於徐永福
    、司法警察機關對於刑事犯罪追訴之正確性。
二、張瑞斌於109年7月8日13時2分許，駕駛車號000-0000號租賃
    小客車，行經新竹縣新埔鎮田新路與仁愛路口時，為新竹縣
    政府警察局新埔分局新埔派出所員警發現其駕駛報失車輛（
    涉嫌侵占案另經不起訴處分），張瑞斌為逃避刑責，竟冒用
    「徐永福」名義接受員警訊問，並基於偽造署押之犯意，接
    續在如附表乙所示之文件上，偽造如附表乙所示之「徐永福
    」署名、指印，足生損害於徐永福、司法警察機關對於刑事
    犯罪追訴之正確性。
三、案經朱志佼訴由新竹縣政府警察局新湖分局、徐永福訴由新
    竹縣政府警察局新埔分局報告暨臺灣新竹地方檢察署檢察官
    自動簽分偵查起訴。
    理  由
壹、程序方面
　　檢察官、上訴人即被告張瑞斌於本院審判程序中，對於本案
    相關具有傳聞性質的證據資料，均表示不爭執證據能力（見
    本院卷第77至82頁），且本案所引用的非供述證據，也是合
    法取得，依法均可作為認定犯罪事實的依據。
貳、實體方面
一、認定犯罪所憑之證據及理由
  ㈠訊之被告張瑞斌就上揭犯罪事實，迭於原審及本院審理中坦
    承不諱，並經證人即告訴人朱志佼、證人即被害人徐永福於
    警詢及偵訊中證述明確（偵4530卷第8-10、27-28頁；偵137
    0卷第18-19頁），且有朱志佼之東元醫療社團法人東元綜合
    醫院診斷證明書、道路交通事故現場圖、道路交通事故調查
    （報告）表㈠㈡、現場暨車損照片、新竹縣政府警察局新湖分
    局新工派出所受理各類案件紀錄表、如附表甲編號1至4所示
    之文書、車號000-0000號自用小客車之車號查詢汽車車籍電
    腦列印資料、新竹縣警察局函檢送之內政部警政署刑事警察
    局函、徐永福之指紋卡片資料、被告之指紋卡片資料、被告
    之通緝簡表、如附表乙編號1至10所示之文書等在卷可考（
    偵4530卷第11-17、19、5-7、12、18、45、60-63頁；偵137
    0卷第74頁；偵7782卷第9-12、7-8、29、33、37、38、40-4
    1、30、31頁）。
  ㈡按汽車臨時停車時，應依車輛順行方向緊靠道路邊緣，汽車臨時停車或停車，汽車駕駛人或乘客開啟或關閉車門時，應遵守應注意行人、其他車輛，並讓其先行。道路交通安全規則第111條第2項、第112條第5項第3款定有明文。查被告曾考領駕照(見原審卷第63頁)，駕駛上開車輛行經該地點臨時停車，自應負有上開注意義務。而當時路況天候晴、有夜間照明、道路乾燥無缺陷、視距良好、無障礙物等情形，並無不能注意之情事，其竟仍疏未注意，貿然於不得臨時停車處所停車且開啟車門，以致告訴人行經時遭被告過失開啟車門發生碰撞，倒地因而受前揭所示之傷害，被告就本案車禍事故之發生確有過失甚明。告訴人因被告過失受有上開傷害，俱詳前述，則被告過失駕車肇事行為，與告訴人傷害結果間，亦具有相當因果關係。
  ㈢綜上所述，是被告之任意性自白經上述證據補強，應與犯罪
    事實相符，而堪採憑。本案事證明確，被告前開犯行，洵堪
    認定，應依法論科。
二、論罪
  ㈠罪名
  ⒈核被告所為，係犯刑法第284條前段之過失傷害罪、第217條
    第1項偽造署押罪。
　⒉起訴書認本案被告偽造如附表乙編號9、10所示徐永福簽名部
    分乃犯刑法第216條、第210條之行使偽造私文書罪，然查：
　⑴按所謂署押，指於紙張或物體上簽署之姓名，或其他符號，
    其作用在表示其承認簽署文書之效力，與印文具有同一之作
    用與效力，一般人有於姓名之下再按捺指紋，或以按捺指紋
    代替簽名者，如偽造指紋亦屬偽造署押之一種；刑法上之偽
    造署押罪，係指單純偽造簽名、畫押而言，若在制式之書類
    上偽造他人簽名，已為一定意思表示，具有申請書或收據等
    類性質者，則係犯偽造文書罪（最高法院85年度台非字第14
    6號判決、92年度台上字第4815號判決意旨參照）。準此，
    行為人以簽名之意，於文件上簽名，且該簽名僅在表示簽名
    者個人身分，以作為人格同一性之證明，除此之外，再無任
    何其他用意者，即係刑法上所稱之「署押」；然若於作為人
    格同一性之證明之外，尚有其他法律上之用意者，例如表示
    收受某物之用意而成為收據之性質、表示對於某事項為同意
    之用意證明，即應該當刑法上之「文書」。是以，在文件上
    偽造他人署押，究係偽造文書或偽造署押，應自該文件整體
    意涵加以觀察，若該文件僅係單純表達知悉之意，並無主動
    表達一定意思者，應屬偽造署押；惟若該文件已足彰顯簽署
    人對外表達一定意思表示時，即應屬偽造文書。
　⑵查被告於附表甲及附表乙所示文書偽造「徐永福」署名、指
    印之行為，均僅係承辦人員依法製作該等文件後，並命受訊
    問人簽名，且所簽之欄位又如附表甲、乙之「欄位或位置」
    欄所示，均非「收受人」之欄位，被告或僅處於受通知（告
    知）者之地位，而未表示另外製作何種文書，或僅係偽造署
    押以表示受詢問者係「徐永福」以為人格同一性之證明，並
    無其他法律上之用意，且該等署押並無承載一定之意思表示
    ，從而，被告此部分所為，俱係犯刑法第217條第1項之偽造
    署押罪。檢察官雖認附表乙編號9、10部分屬行使偽造私文
    書犯行，然此部分應屬偽造署押之犯行，業如上述，惟因此
    與檢察官起訴之基本社會事實同一，且經法院審理時告知被
    告此部分涉嫌罪名，自得依刑事訴訟法第300條規定，變更
    起訴法條審理之。
  ㈡罪數
  ⒈被告為逃避查緝及刑責，先後利用同一機會，分別於如附表
    甲、乙所示文件上偽造「徐永福」署名及指印之犯行，其主
    觀上係於109年1月12日、109年7月8日分別為冒名應訊之動
    機與目的所為，應係各基於同一偽造署押之犯意，分別於各
    該密切接近之時地實施，各自侵害同一之法益，行為之獨立
    性極為薄弱，依一般社會健全觀念，在時間差距上，難以強
    行分開，在刑法評價上，應分別視為數個舉動之接續施行，
    包括以一行為予以評價較為合理，是應各屬接續犯而各自論
    以一罪。
  ⒉被告上開1次過失傷害罪及2次偽造署押罪之犯行，犯意各別
    ，行為互殊，應予分論併罰。
  ㈢刑之加重減輕
　⒈被告雖無駕駛執照，然按道路交通管理處罰條例第86條第1項
    關於汽車駕駛人無駕駛執照駕車、酒醉駕車、吸食毒品或迷
    幻藥駕車、行駛人行道或行經行人穿越道不依規定讓行人優
    先通行，因而致人受傷或死亡，依法應負刑事責任者，加重
    其刑至二分之一之規定，係就刑法第284條第1項前段之過失
    傷害罪之基本犯罪類型，對於加害人為汽車駕駛人，於從事
    駕駛汽車之特定行為時，因無照駕駛致人受傷之特殊行為要
    件予以加重處罰（最高法院105年度台上字第1502號、99年
    度台非字第198號判決意旨參照）。今被告當時係因違規停
    車且開啟車門不慎，始致朱志佼受傷，且肇事時其汽車已熄
    火停放於路邊，並非道路交通管理處罰條例第86條第1項之
    無駕駛執照「駕車」所指「駕駛車輛」之文義範圍所及；再
    以道路交通安全規則第112條第5項第4款所定開啟車門之注
    意義務，規範之對象不限於汽車駕駛人，尚及於上下車之乘
    客。是被告無照仍駕駛車輛固有違法，但違規停車並開啟車
    門妨礙他車通行，並非駕駛行為，自毋庸依道路交通管理處
    罰條例第86條第1項予以加重處罰，併此說明。
  ⒉被告前因詐欺案件，經臺灣桃園地方法院以103年度易字第66
    3號判處有期徒刑4月確定，於104年2月2日易科罰金執行完
    畢等情，有本院被告前案紀錄表1份附卷可稽。其於有期徒
    刑執行完畢5年以內故意再犯附表甲之有期徒刑以上之罪，
    核屬刑法第47條第1項之累犯（附表乙所示犯行距該次執行
    完畢已逾5年，非累犯），酌其前案紀錄及其他刑法第57條
    所列事項，認其所犯上揭前案之犯罪型態、罪質、犯罪情節
    均與本件迥異，且依卷內事證，尚難認其具有特別之惡性或
    對刑罰反應力特別薄弱之情形，本件尚無依刑法第47條第1
    項加重法定最低本刑之必要，爰不予加重其最低本刑。
參、駁回上訴之理由
一、原判決認被告過失傷害及偽造署押罪行事證明確，並審酌被
    告所致朱志佼受有傷害之法益侵害結果尚屬非重，另損及徐
    永福及刑事偵查機關偵辦犯罪之正確性，因認被告本案犯罪
    所生損害非低，又未能與朱志佼或徐永福達成和解，朱志佼
    則請求從重量刑（原審卷第60頁），是就與被害人關係部分
    本不宜為其過於有利之考量；手段、違反義務程度部分，除
    本案犯行外，均無進一步之義務違反行為，不為被告不利考
    量；而犯後態度部分，被告尚知坦承自身之犯行責任，亦不
    為被告不利考量；生活狀況、智識程度、品行部分，被告於
    審理中自承學歷為大學肄業、家中經濟狀況勉持、須扶養父
    親（原審卷第60頁）等一切情狀，分別量處過失傷害拘役50
    日、偽造署押各為有期徒刑3月，並定應執行刑有期徒刑4月
    ，且均諭知易刑標準，併說明依刑法第219條之規定就附表
    甲、乙所示文件上偽造之「徐永福」署押，不問屬於犯人與
    否，均宣告沒收之。核其認事用法並無疏誤，量刑及沒收尚
    屬妥適，雖未論明被告違反注意義務之過失行為及所生結果
    之因果關係，業經補充如上，原判決應得維持。
二、被告上訴意旨以告訴人刑逼民訛詐修車費，且因接送父親看
    診迫於無奈始偽造徐文福署押云云，希得輕判云云。然其已
    承認所有犯罪事實，無從以民事爭執未解而任意推諉其過失
    之責，另其先後二次偽造他人署押，難認均與其父相干。且
    原審已經審酌刑法第57條各款所列情狀，在法定刑度內，酌
    量科刑，無顯然失當或違反公平、比例及罪刑相當原則者，
    亦無偏執一端，致明顯失出失入情形，難認有違法之處。是
    其上訴，要無理由，應予駁回。
據上論斷，應依刑事訴訟法第368條，判決如主文。
本案經檢察官陳興男提起公訴，檢察官越方如到庭執行職務。
中　　華　　民　　國　 110　　年　　9 　　月　　23  　日
     　　　　　   刑事第二十三庭審判長法　官  許永煌
                                      法　官  雷淑雯
                                      法　官  吳定亞
以上正本證明與原本無異。
檢察官如不服本判決，應於收受送達後20日內向本院提出上訴書
狀，其未敘述上訴之理由者並得於提起上訴後20日內向本院補提
理由書（均須按他造當事人之人數附繕本）「切勿逕送上級法院
」。
                                      書記官  郭侑靜
中　　華　　民　　國　　110 　年　　9 　　月　　24　　日
附表甲：
編號 偽簽文件名稱 欄位或位置 偽造之署押 出處  1 新竹縣政府警察局新湖分局新工派出所調查筆錄 1.受詢問人欄 2.被訊問人欄 3.騎縫處 1.署名及指印各1枚 2.署名及指印各1枚 3.指印2枚 偵4530卷第5-7頁  2 新竹縣政府警察局新湖分局新工派出所交通事故談話紀錄表 被詢問人欄 署名及指印各1枚 偵4530卷第7頁  3 新竹縣政府警察局新湖分局新工派出所道路交通事故現場圖(草圖) 空白處 署名及指印各1枚 偵4530卷第12頁  4 新竹縣政府警察局酒精測定紀錄表 被測人欄 署名1枚 偵4530卷第18頁 
附表乙：
編號 偽簽文件名稱 欄位或位置 偽造之署押 出處  1 新竹縣政府警察局新埔分局新埔派出所調查筆錄 1.第1頁簽名欄 2.受詢問人欄 3.騎縫處 1.署名及指印各1枚 2.署名及指印各1枚 3.指印4枚 偵4530卷第74-77頁＝偵7782卷第9-12頁  2 新竹縣政府警察局解送嫌疑人健康狀況調查表 嫌疑人員簽名欄 署名及指印各1枚 偵7782卷第7-8頁＝偵1370卷第29-30頁  3 109年7月8日13時6分許告知單存查聯 被告知人簽名欄 署名及指印各1枚 偵7782卷第29頁＝偵1370卷第40頁  4 相片影像資料查詢結果 空白處 署名及指印各1枚 偵7782卷第33頁＝偵1370卷第57頁  5 新竹縣政府警察局新埔分局解送嫌疑人健康狀況調查表 嫌疑人員簽名欄 署名及指印各1枚 偵7782卷第37-38頁  6 「徐永福」指紋卡片 指紋捺印欄位 指、掌印20枚 偵4530卷第62頁＝偵7782卷第38頁＝偵7782卷第56頁＝偵1370卷第23頁＝偵1370卷第62頁  7 109年7月8日訊問筆錄 受訊問人欄位 署名1枚 偵7782卷第40-41頁  8 109年7月8日應訊照片 空白處 署名1枚 偵7782卷第41頁  9 新竹縣政府警察局新埔分局執行逮捕、拘禁告知本人通知書 被通知人簽名捺印欄 署名及指印各1枚 偵7782卷第30頁＝偵1370卷第41頁  10 新竹縣政府警察局新埔分局執行逮捕、拘禁告知親友通知書（起訴書誤載為雲林縣警察局斗六分局執行逮捕、拘禁告知親友通知書） 被通知人簽名捺印欄 署名及指印各1枚 偵7782卷第31頁＝偵1370卷第42頁 
附錄：本案論罪科刑法條全文
刑法第284條
因過失傷害人者，處1 年以下有期徒刑、拘役或10萬元以下罰金
；致重傷者，處3 年以下有期徒刑、拘役或30萬元以下罰金。
刑法第217條
偽造印章、印文或署押，足以生損害於公眾或他人者，處3年以
下有期徒刑。
盜用印章、印文或署押，足以生損害於公眾或他人者，亦同。